【裁判字號】    95,聲再,46
【裁判日期】    950814
【裁判案由】    殺人
【裁判全文】
臺灣高等法院臺南分院刑事裁定          95年度聲再字第46號
聲  請  人  臺灣高等法院臺南分院檢察署檢察官
受判決人即
被      告  甲○○
                    （現於臺灣嘉義監獄執行中）
上列聲請人因殺人案件，對於本院88年度上重訴字第275號中華
民國88年4月13日確定判決（原審案號：臺灣嘉義地方法院87年
度重訴字第6號；起訴案號臺灣嘉義地方法院檢察署87年度偵字
第2976號），聲請再審，本院裁定如下：
    主  文
再審之聲請駁回。
    理  由
一、聲請意旨略以：上受判決人因殺人案件，經臺灣高等法院臺
    南分院於中華民國88年4月13日，以88年度上重訴字第275號
    判決有罪確定，茲認應為受判決人之利益聲請再審，特敘述
    理由如下：
（一）按有罪之判決確定後，有發見確實之新證據，足認受有罪
      判決之人，應受無罪、免訴、免刑或輕於原判決所認罪名
      之刑之判決者，為受判決人之利益，得聲請再審，刑事訴
      訟法第420條第1項第6款定有明文，而該條款所定「發見
      確實之新證據」，係指該證據於事實審法院判決前業已存
      在，為法院、當事人所不知，不及調查斟酌，至其後始行
      發現，且就證據本身形式觀察，不以絕對不須經過調查程
      序為條件，且可認為足以動搖原有罪之確定判決，而為受
      判決人無罪、免訴、免刑或輕於原判決所認罪名之判決者
      而言。
（二）本件原確定判決係認定甲○○係嘉義縣東石鄉農會肥料倉
      庫管理員，陳文言係該農會之代理總幹事，因甲○○時與
      農民起爭執，經農民投訴農會，陳文言知悉後便糾正甲○
      ○，致引起甲○○之不悅，甲○○又懷疑陳文言散播其向
      前任總幹事下跪方未被解雇之言論，心生不滿遂生殺機欲
      殺害陳文言以洩憤，於民國（下同）八十七年五月二十七
      日下午五時三十分，陳文言駕車搭載其妻鄭雅玢欲下班離
      去時，見肥料倉庫大門未關，遂下車至該倉庫查看，甫進
      倉庫甲○○即出手攻擊陳文言，並持預藏之球針擊刺陳文
      言，陳文言見狀與甲○○扭打，甲○○再持置放於倉庫內
      之木棍揮打陳文言頭部二下，致陳文言受有頭部、前胸、
      上臂多處外傷，頭部受有腦出血、腦血腫之重創，當場血
      流如注倒於倉庫前，鄭雅玢見狀向外求救，而由蕭瑞堂報
      警有人被打傷。而甲○○於有偵查犯罪之公務員發覺前，
      主動向到現場處理之嘉義縣警察局朴子分局警員蔡永祥自
      首，並接受裁判，並扣得木棍一支、七公分長針八支及線
      球一粒。嗣陳文言經送醫急救，延至翌日（二十八日）下
      午五時三十二分許不治死亡。
（三）經查原確定判決係以下列理由資為被告有罪之認定: 「被
      告甲○○坦承於上揭時地持針球及木棍對被害人陳文言逞
      兇．因而致被害人死亡等事實不諱．惟矢口否認有殺人之
      故意，並辯稱：係被害人先出手打伊．伊是出於正當防衛
      才還手，伊並無殺人之犯意，且伊案發後約隔四、五分鐘
      ，伊即請到場之蕭瑞堂報警自首及叫救護車云云。按殺人
      與傷害致死之區別，應以有無殺意為斷，即在加害人下手
      加害時有無死亡之預見，被害人受傷處所是否致命部位，
      及傷痕之多寡，輕重如何，雖不能為判定之絕對標準，然
      厥為供認定有無殺意之參考，最高法院十八年上字第一三
      ０九號、十九年上字第七一九號判例可資參照。查被害人
      陳文言因受被告甲○○持球針及木棍（長約九十公分、寬
      約九公分）揮打被害人，致被害人受有頭部、前胸、上臂
      多處外傷，頭部受有腦血腫、腦出血，雖經開刀手術後仍
      不治死亡等情；業經檢察官率同法醫師相驗明確，有勘驗
      筆錄、相驗屍体証明書、嘉義榮民醫院附設民眾診療所診
      斷證明書、現場及勘驗照片多張附卷可稽（見相驗卷第六
      頁、第九頁、第十二頁至二十三頁、第三十頁、第三十二
      頁至第三十九頁）。且查被告甲○○於案發當日下午四時
      許，曾自行前往辦公室找被害人理論，而與被害人在辦公
      室內發生口角爭執並拉扯，此有證人陳錫琪於原審結證屬
      實（見原審卷第八十九頁正面）；又被告自承因不滿被害
      人曾於倉庫內之黑板上親筆寫「要陳文言絕子絕孫」之詞
      句（見偵字第二九七六號卷第二十頁反面、原審卷第一三
      三頁正面），並經證人蔡華文作證屬實（見原審卷第八十
      九頁正面），又被告於對被害人行兇後，衡情其對被害人
      之積恨已有所宣洩，而其鑄下大錯，心中必有悔不當初之
      意，應不可能於案發後警員到兇案現場時始在倉庫內之黑
      板上親筆寫「要陳文言絕子絕孫」之詞句，是則被告於本
      院調查中辯稱：案發後警員到兇案現場時，伊始在倉庫內
      之黑板上親筆寫「要陳文言絕子絕孫」之詞句等語（見本
      院八十八年三月十八日訊問筆錄），要無可採；嗣於八十
      七年五月二十七日下午五時三十分，陳文言駕車搭載其妻
      鄭雅玢正欲下班離去時，因見肥料倉庫大門未關，遂下車
      至該倉庫查看，甫進倉庫甲○○即出手攻擊陳文言，事後
      陳文言頭部流血倒在農會肥料倉庫門口前等情，有嘉義縣
      東石鄉農會當日辦公室之監視錄影帶一捲在卷足憑，及證
      人即嘉義縣東石鄉農會職員陳錫琪、蔡華文、黃昭明、證
      人蕭瑞堂等人於原審法院調查中結證述、另現場目擊之被
      害人妻鄭雅玢迭於警訊、原審偵審中指陳甚詳，此外並有
      現場照片十幀及木棍一支、七公分長針八支及線球一粒扣
      案可資佐證。設若被告無殺人犯意，何以會在倉庫黑板上
      親自寫上陳文言絕子絕孫之詞句？且竟持該長約九十公分
      、寬約九公分之粗大木棍，揮擊被害人頭部二下，並以球
      針朝被害人頭、手、背部及下半身行刺，造成多處針刺傷
      口，況依被告下手之部位、方法、手段皆直接命中要害，
      均足致人於死，此為眾所皆知之事實，亦為被告所知曉，
      其謂無殺人故意，要難採信。又被告是在其管理之倉庫內
      用其管理之木棍及球針行兇，而被害人從頭部至下半身均
      有傷痕，此有上開驗斷書足稽，參以目擊證人鄭雅玢證稱
      ：伊與伊先生 (指被害人)要下班回家，看見農會肥料倉
      庫大門沒關，伊先生就下車走進倉庫，看見甲○○在裡面
      ，向伊先生走過來後就出手打伊先生，伊先生有反抗，伊
      先生有問被告說你手裡拿什麼暗器（顯見被告預拿兇器）
      ，然後兩人就吵起來互毆，伊上前勸阻不開等語（見上開
      偵查卷第三頁反面、第七頁反面），足見被告顯然係基於
      報復之心而揮擊被害人，而兩人因而互毆，亦與正當防衛
      之要件有間。是其所辯係屬事後卸責之詞，不足採信。本
      件事證明確，其犯行堪予認定。
（四）惟查據現場目擊證人蔡華文、林文忠於案發後表示被告與
      被害人係突然於倉庫相遇，非被告預謀殺害被害人，且倉
      庫亦無監視器，有錄音帶可證，且被害人遭受被告攻擊後
      ，未立即送醫，而係端坐椅子上叫記者拍照攝影，此有當
      天到場之TVBS電視台記者及錄影帶、照片可供查證，則被
      害人究係因被告之毆擊而致死亡，或係因其妻延誤被害人
      及時送醫致死，因攸關被告罪責及量刑輕重，本應詳加調
      查，且此有利被告之證據，於事實審法院判決前業已存在
      ，為法院、當事人所不知，不及調查斟酌，至其後始行發
      現，且就證據本身形式觀察，已可認為足以動搖原有罪之
      確定判決。
二、按有罪之判決確定後，因發現確實之新證據，固得依刑事訴
    訟法第420條第1項第6款為受判決人之利益聲請再審；惟所
    謂「發現確實新證據」，必該證據係於判決確定前因未經發
    現不及調查斟酌，至其後始行發現者而言；倘其證據成立在
    判決確定後或於判決確定前為聲請人所明知，即非所謂發現
    之新證據，用以聲請再審，自非法之所許。又所謂確實之新
    證據，固非以絕對不須經過調查程序為條件，但必須可認為
    確實足以動搖原確定判決而為受判決人有利之判決者為限，
    倘受判決人因對有利之主張為原審所不採，事後提出證明，
    以圖證實在原審前所為有利之主張為真實，據以聲請再審，
    該項證據既非判決後所發見，顯難憑以聲請再審。最高法院
    九十五年度台抗字第一七號裁判意旨可資參照。再者所謂「
    發見確實之新證據」，係指該證據於事實審法院判決前已經
    存在，為法院及當事人所不知，不及調查斟酌，至其後始行
    發見，且就證據本身形式上觀察，因不以絕對不須經過調查
    程序為條件，但必須顯然可認為足以動搖原有罪確定判決，
    而為受判決人無罪、免訴、免刑或輕於原判決所認罪名之判
    決者為限。該受理聲請再審之最後事實審法院，應就聲請再
    審理由之所謂「新證據」，是否具備事實審判決前已經存在
    ，為法院及當事人所不知，事後方行發見之「嶄新性」，及
    顯然可認足以動搖原有罪確定判決，應為無罪、免訴、免刑
    或輕於原判決罪名之「顯然性」二要件，加以審查，為判斷
    應否准予開始再審之準據。若判決前已經當事人提出或聲請
    調查之證據，經原法院捨棄不採者，即非該條款所謂發見之
    新證據，不得據為聲請再審之原因（28年抗字第8號判例、
    32年抗字第113號判例、33年抗字第70號判例、85年度台抗
    字第308號判決意旨參照）。
三、聲請人提起本件再審聲請，乃依刑事訴訟法第420條第1項第
    6款之發現確實之新證據，足認受有罪判決之人應受無罪、
    免訴、免刑或輕於原判決所認罪名之判決之事由，是本院應
    審酌者為聲請本件再審之理由是否合於前揭刑事訴訟法第42
    0條第1項第6款所列情形之事由，經查：聲請意旨有關「據現
    場目擊證人蔡華文、林文忠於案發後表示被告與被害人係突
    然於倉庫相遇，非被告預謀殺害被害人」等語，係有利於受
    判決人之證述證據云云，惟查證人蔡華文與林文忠已於原確
    定判決第一審法院調查中到庭證述，且該證詞並經原審法院
    斟酌事實，並有原審法院八十七年七月九日審判筆錄可稽，
    亦有確定判決事實欄載明「事後陳文言頭部流血倒在農會肥
    料倉庫門口前等情，有嘉義縣東石鄉農會當日辦公室之監視
    錄影帶一捲在卷足憑，及證人即嘉義縣東石鄉農會職員陳錫
    琪、蔡華文、黃昭明、證人蕭瑞堂等人於原審法院調查中結
    證、另現場目擊之被害人妻鄭雅玢迭於警訊、原審偵審中指
    陳甚詳.. 」等語可證，是證人蔡華文、林文忠證詞既經原
    審法院調查斟酌，顯非未經發現者，已不具嶄新性，自非再
    審之新證據；次查倉庫有無監視器，已為原確定判決調查斟
    酌載明「嘉義縣東石鄉農會當日辦公室之監視錄影帶一捲在
    卷」等語，並有監視錄影帶一捲可稽，該事實既經調查斟酌
    ，且與錄音帶無涉，則聲請意旨所指該錄音帶證據自亦非本
    案新證據甚明。再查聲請意旨有關「被害人遭受被告攻擊後
    ，未立即送醫，而係端坐椅子上叫記者拍照攝影，此有當天
    到場之TVBS電視台記者及錄影帶、照片可供查證，則被害人
    究係因被告之毆擊而致死亡，或係因其妻延誤被害人及時送
    醫致死，因攸關被告罪責及量刑輕重，本應詳加調查，且此
    有利被告之證據，於事實審法院判決前業已存在，為法院、
    當事人所不知，不及調查斟酌」等語，查原確定判決既已認
    定：「且竟持該長約九十公分、寬約九公分之粗大木棍，揮
    擊被害人頭部二下，並以球針朝被害人頭、手、背部及下半
    身行刺，造成多處針刺傷口，況依被告下手之部位、方法、
    手段皆直接命中要害，均足致人於死，此為眾所皆知之事實
    ，亦為被告所知曉，其謂無殺人故意，要難採信。又被告是
    在其管理之倉庫內用其管理之木棍及球針行兇，而被害人從
    頭部至下半身均有傷痕，此有上開驗斷書足稽。」等語，並
    參酌目擊證人鄭雅玢證言，認定受判決人確具有殺人之故意
    無誤，況被害人陳文言於八十七年五月二十七日下午五時三
    十分許遭受受判決人殺害後，延至翌日下午五時三十二分許
    死亡，其間僅相隔一天時間，被害人陳文言應係遭重手殺害
    ，否則何以在送醫不到一天時間，即傷重不治死亡，足見受
    判決人殺意甚堅，應可認定，事後實不能以是否有延誤送醫
    為託詞，遽為主張並無殺人之故意，故而應認不足以動搖原
    確定判決對於受判決人實具有殺人故意之有利認定。且按本
    案當時倘有記者採訪，當會於電視播報或驚動當時在場之人
    ，亦非當時不知而發現在後者，自不具嶄新性；況本案被害
    人陳文言經受判決人持木棍從頭部揮打二下事後陳文言頭部
    流血倒在農會肥料倉庫門口前等情，復有嘉義縣東石鄉農會
    當日辦公室之監視錄影帶一捲在卷足憑，及證人即嘉義縣東
    石鄉農會職員陳錫琪、蔡華文、黃昭明、證人蕭瑞堂等人於
    原審法院調查中結證述、另現場目擊之被害人妻鄭雅玢指陳
    甚詳，該事實法院既經調查斟酌，且非聲請意旨所指相關採
    訪證據所可動搖，亦不具之顯著性，均非再審之新證據。
四、綜上所述，聲請人所提各再審事由，或不屬發見在後或審判
    時未經注意之證據，自非刑事訴訟法第420條第1項第6款所
    稱發現確實之新證據，或聲請人據以作為再審事由，業經原
    確定判決審酌並於判決書敘明其理由，或縱未經原審審酌，
    然如經審酌亦不足以動搖原確定判決所認定之事實，核均與
    刑事訴訟法第420條第1項第6款所列之再審事由不符，聲請
    人徒就原確定判決未採信有利於被告之證據，加以指摘原判
    決為不當，揆諸前揭說明，本件再審之聲請，為無理由，應
    予駁回。
五、據上論斷，應依刑事訴訟法第434條第1項，裁定如主文。
中    華    民    國    95    年    8    月    14    日
                  刑事第二庭    審判長法  官  葉居正
                                      法  官  李文福
                                      法  官  吳森豐
以上正本證明與原本無異。
如不服本裁定，應於收受本裁定後五日內向本院提出抗告狀。
                                      書記官  李梅菊
中    華    民    國    95    年    8     月    14    日


司法院資訊處製作；財團法人民間司法改革基金會備份。
